【裁判字號】    95,重訴,283
【裁判日期】    971202
【裁判案由】    清償借款
【裁判全文】
臺灣臺中地方法院民事判決  95年度重訴字第283號
原      告  台灣金聯資產管理股份有限公司
法定代理人  丙○○
訴訟代理人  辛○○
                        樓
            癸○○
                        樓
            丁○○
被      告  乙○○
            壬○○
                        樓
共     同   郭宏義律師
訴訟代理人
            池泰毅律師
複代理人    蔡子琪律師
上列當事人間清償借款事件，本院於97年11月3日言詞辯論終結
，判決如下：
    主    文
被告乙○○應給付原告新台幣壹仟壹佰萬元，及自民國九十五年
七月十八日起至清償日止，按年息百分之五計算之利息。
原告其餘之訴駁回。
訴訟費用由被告乙○○負擔二分之一，餘由原告負擔。
。
    事實及理由
甲、程序部分：
  一、按訴訟繫屬中為訴訟標的之法律關係，雖移轉於第三人，
      於訴訟無影響。但第三人如經兩造同意，得聲請代當事人
      承當訴訟。民事訴訟法第254條第1項定有明文。本件原告
      臺灣銀行股份有限公司（下稱台灣銀行）於訴訟繫屬中之
      民國（下同）96年11月28日，將本件訴訟標的之債權讓與
      臺灣金聯資產管理股份有限公司（下稱台灣金聯公司），
      有債權讓與證明書及公告可稽，原當事人均同意由臺灣金
      聯公司承當本件訴訟，則該公司聲請代臺灣銀行承當訴訟
      ，核無不合，應予准許。
  二、按訴狀送達後，原告不得將原訴變更或追加他訴，但(一)被
      告同意者，(二)請求之基礎事實同一者，(三)擴張或減縮應受
      判決事項之聲明者，不在此限；被告於訴之變更或追加無
      異議，而為本案之言詞辯論，視為同意變更或追加。民事
      訴訟法第255條第1項第1、2、3款、第2項定有明文。本件
      原告依消費借貸及保證之法律關係，起訴請求被告連帶給
      付原告新臺幣（下同）1,100萬元及遲延利息、違約金，
      原告嗣於97年6月30日言詞辯論期日追加備位聲明為依不
      當得利法律關係，請求被告乙○○給付原告1100萬元及遲
      延利息，被告並無異議而為言詞辯論，依民事訴訟法第25
      5條第2項規定，視為同意追加，應予准許，合先敘明。原
      告請求被告乙○○給付1,100萬元係依消費借貸法律關係
      ，並追加不當得利法律關係請求法院為擇一判決，且係本
      於同一之基礎事實，並非基於數種相異之事實，提出互不
      同容之數請求，應非預備合併之訴，原告乃於97年11月3
      日言詞辯論期日撤回備位聲明，仍依消費借貸法律及不當
      得利法律關係，請求本院為擇一之判決，核原告所為，係
      屬應受判決事項聲明之減縮，符合首揭規定，自無不合。
乙、實體部分：
  一、原告主張：
    (一)被告乙○○於93年12月30日邀同被告壬○○為保證人，向
      原告借款1,100萬元，約定借款期限自93年12 月30日起至
      123年12月30日止，每個月為1期，前5年為寬限期按月付
      息，第6年起分300期，依年金法按月平均攤還本息，借款
      後前2年按定儲利率指數年率，加個別加碼年率0.797%，
      第3年起按定儲利率指數年率加個別加碼年率1.447%訂定
      借款利率，並於定儲利率指數年率調整時隨之調整。如未
      依約償付本息，依借據第4條約定，除應給付遲延利息外
      ，本金自到期日起，利息自付息日起加計違約金。本件借
      款於94年12月14日轉列催收款項，依約定該日起改按當日
      定儲利率指數年率加個別加碼年率1.447%，固定計收前所
      定之利息、遲延利息及違約金。被告乙○○自94年6月30
      日起即未依約清償，尚積欠本金1,100萬元及利息、違約
      金，依借據第7條約定已喪失期限利益，系爭借款視為全
      部到期，且被告壬○○係保證人，並拋棄民法第745條之
      先訴抗辯權，為此爰依消費借貸及保證之法律關係提起本
      訴。
    (二)退萬步言，縱認系爭消費借貸契約未經合法成立或被告已
      撤銷因受詐欺而為之意思表示，系爭消費借貸契約嗣後已
      不存在，被告乙○○受領1,100萬元之款項即欠缺法律上
      之原因，依民法不當得利之規定，被告乙○○應返還所受
      利益1,100萬元予原告。原告給付系爭1,100萬元之款項，
      係基於兩造所簽訂之消費借貸契約，自難謂有何不法原因
      而為給付，更遑論系爭款項係被告夥同訴外人庚○○等以
      不實之所得資料向原告申貸，縱有不法原因，實僅存在於
      被告之一方，無庸置疑。並聲明：被告應連帶給付原告1,
      100萬元，及如附表所示之利息及違約金。
    (三)另對被告抗辯之陳述略以：
    1.被告乙○○、壬○○於借據親自簽名、用印之對保，當時
      有原告之行員甲○○、訴外人己○○在場，依甲○○證稱
      對保當時已載明借款金額始由被告乙○○、壬○○名於其
      上，故借貸契約自屬成立無疑。被告辯稱係原告之行員甲○○擅自填寫內容，洵屬無據。又消費借貸契約為諾成契
      約，非要式契約，並不以訂立書面為必要，原告於93年12
      月30日將借款依被告乙○○指示如數撥入其親自開立之帳
      戶，本件消費借貸即已生效。依被告之社會閱歷，渠等若
      不同意本件消費借貸之金額及其內容，何以貿然簽名於借
      據等書據，且以房地設定抵押、撥付借款及繳息之事證鑿
      鑿，不容被告藉詞否認本件借款。
    2.凡以自己名義與人締約為債務之負擔，即對於債權人當然
      負契約上當事人應有之責任，至其實際享用債權金額之人
      為何人，原非所問，不得以所借之款係供給他人使用為詞
      ，對債權人主張免責，據此被告辯稱渠為「人頭」云云，
      依法仍應負消費借貸契約當事人應有之責任。
    3.原告大甲分行經理黃嘉欽等人，與訴外人庚○○、己○○
      在台灣新竹地方法院（下稱新竹地院）95年度訴字第815
      號刑事案件被訴涉犯偽造文書及背信，致生損害於原告，
      並非詐欺致生損害於被告，被告依侵權行為請求損害賠償
      實無理由。原告依照被告簽借之金額，如數交付被告在原
      告銀行所開設之帳戶中，被告亦自認簽立借據及受領借款
      屬實，況證人庚○○在台灣新竹地方法院檢察署（下稱新
      竹地檢署）之自白狀亦說明購屋契約係被告與崇志建設公
      司簽立並持所購房地向原告銀行辦理借款，於貸款核撥後
      ，被告以借款金額不足裝潢為由，才向售屋者要求解約不
      買，始由伊以投資心態承受，被告主張原告行員共謀詐欺
      ，即屬無稽。
  二、被告抗辯略以：
    (一)被告乙○○、壬○○於「消費者貸款申請書暨約定事項」
      、「放款借據」蓋印時，該等文書並無任何金額、日期之
      記載，原告大甲分行領組甲○○、戊○○未據被告乙○○
      、壬○○授權，擅自填寫系爭「消費者貸款申請書暨約定
      事項」、「放款借據」之金額、日期，事後亦未將此情事
      通知被告二人，故被告乙○○、壬○○於該等文書用印時
      ，根本欠缺契約成立所需之標的、意思表示等要件，故系
      爭消費借貸契約、保證契約自始即未成立。
    (二)系爭「消費者貸款申請書暨約定事項」、「放款借據」所
      載金額、還款條件、利率等項，均由原告大甲分行領組甲○○、戊○○等人擅自填寫，並非被告乙○○、壬○○親
      自所為之意思表示，且事後原告亦從未通知被告，故原、
      被告間，針對消費借貸契約、保證契約之必要之點，自始
      即未合致，依民法第153條規定，系爭消費借貸契約、保
      證契約欠缺生效要件，應自始不生效力。
    (三)縱令鈞院認被告等人有所謂意思表示，該意思表示因屬通
      謀虛偽意思表示，亦歸於無效。原告大甲分行經理黃嘉欽
      、領組甲○○等人，自始即知本件有分散貸款、集中使用
      之情事，且實際借款人為庚○○、己○○等超貸集團成員
      ，本件貸款連繫事宜，不論係文件交付、放款事宜、利息
      繳納等，原告大甲分行領組甲○○均係直接與庚○○、己○○連絡，原告大甲分行經理黃嘉欽等人要求庚○○、己○○分散貸款，實際上，係為規避分行經理2,000萬元之
      授信額度權限，而在明知實際借款人為庚○○、己○○之
      情形下，指示該二人將單一貸款案件拆成數筆，以避免總
      行發現渠等之犯罪行為，然其最終仍係為遂其「分散貸款
      ，集中使用」之不法目的，則該人等當然知悉本件實際貸
      款人為庚○○、己○○，被告乙○○、壬○○等人，僅係
      該人等使用之人頭而已。準此，原告大甲分行經理黃嘉欽
      等人於明知實際借款人為庚○○、己○○之情況下，故意
      為上開非真意之意思表示，並就此非真意之意思表示相與
      為非真意之合意，自屬通謀虛偽意思表示，本件金錢消費
      借貸契約自始無效，保證契約亦無所附麗而歸於無效。
    (四)原告大甲分行經理黃嘉欽等人夥同庚○○、己○○等人，
      以詐欺、背信、偽造文書等罪行，不法侵害被告乙○○、
      壬○○之財產權，使被告二人負擔原本毋庸負擔之債務，
      業據新竹地檢署調查完畢並提起公訴，前揭五人依法應對
      被告二人負擔共同侵權行為之損害賠償責任，原告應依民
      法第188條第1項規定與前揭共同侵權行為人負擔連帶損害
      賠償責任。故被告依民法第188條第1項、第213條第1項等
      規定，基於侵權行為損害賠償之回復原狀請求權，除請求
      原告免除債務，以廢止其債權外，並拒絕原告履行債務之
      請求。
    (五)本件被告二人係因遭受庚○○、己○○、黃嘉欽、陳金富
      、甲○○等共同侵權行為人之詐欺，而在文件上用印（用
      印當時，文件並無任何金額、日期之記載），倘若被告二
      人知悉該人等係以詐欺、背信、偽造文書等方法遂行其超
      額貸款之犯罪行為，則被告二人自不會為該用印行為，被
      告二人於知悉庚○○、己○○、黃嘉欽、陳金富、甲○○
      等人之犯行後，旋即於95年7月24日依民法第92條第1項但
      書規定，撤銷被詐欺之意思表示，準此，被告乙○○、壬○○二人，自無履行所謂借貸契約、保證契約之義務。
    (六)被告否認原告有基於消費借貸契約撥款新台幣1,100萬元
      予被告，原告應就「被告係受有利益」、「受有利益係無
      法律上原因」等事實，善盡舉證責任。查本件係原告大甲
      分行黃嘉欽、陳金富及甲○○夥同庚○○、己○○等人，
      以詐欺、背信、偽造文書等罪行，因不法侵害被告之財產
      權原因，使被告二人負擔原本毋庸負擔之債務，此有甲○○、庚○○等人於刑事程序認罪在案，是以，基於民法第
      188條及第224條法理，原告就其員工出於不法原因而為給
      付者，依民法第180條規定，自不得請求被告返還。並聲
      明：原告之訴駁回。
  三、兩造不爭執之事項：
    (一)被告乙○○於93年12月9日在原告大甲分行開立
      000000000000號存款帳戶。
    (二)被告乙○○在貸款申請書上簽名、用印。
    (三)被告乙○○、壬○○在系爭放款借據上簽名、用印。
    (四)貸款申請書金額與放款借據金額均為1100萬元。
    (五)原告於93年12月16日核准本件借款。
    (六)擔保系爭借款之房地於93年12月27日登記在被告乙○○、
      被告壬○○名下，並於同日設定第一順位抵押權2640萬元
      給原告。
    (七)93年12月30日原告撥入被告乙○○於原告大甲分行之0000
      00000000號存款帳戶1100萬元，次日被告乙○○帳戶之金
      額其中190萬元匯入江惠炫帳戶。
    (八)本件借款自94年6月30日起即未繳納利息。
  四、法院之判斷：
    (一)系爭消費借貸契約、保證契約之金額、授信條件是否經兩
      造意思表示合致後簽訂？系爭消費借貸契約、保證契約是
      否成立生效？
      (1)原告主張被告乙○○於93年12月30日邀同被告壬○○為
        保證人，向原告借款1,100萬元（同時被告壬○○向原
        告借款1,100萬元，由被告乙○○為保證人，另案審理
        中），約定借款期限自93年12月30日起至123年12 月30
        日止，每個月為1期，前5年為寬限期按月付息，第6年
        起分300期，依年金法按月平均攤還本息等情，並提出
        放款借據為證。被告乙○○、壬○○固不否認上開借據
        之簽名及印章為真正，惟被告乙○○辯稱：當時借據上
        並沒有寫金額，亦未告知借款金額，是朋友己○○說要
        伊幫忙，用伊名義買房子；只有姓名、住址是伊填寫的
        ，借款金額並不是伊填的（見95年11 月1日言詞辯論筆
        錄）等語，被告壬○○則稱：不知道借據上面有無寫金
        額，庚○○叫伊簽名，因為是朋友要求伊幫忙，伊並未
        問貸款金額等語。經查，系爭借款為原告大甲分行員工
        甲○○辦理徵信及對保，為兩造所不爭執，甲○○因涉
        犯背信、圖利、偽造文書等罪嫌，於調查局台北市調查
        處於94年3月14日調查時陳稱：「前述陳裕泰等（指陳
        裕泰、羅澤修、吳德欽、李靜宜、壬○○、張世強）6
        件貸款案辦理對保時，該等對保書及借據上之申貸金額
        均係空白，其對保時間亦係空白，其實僅係請陳裕泰等
        人用印而已，該等6案完成對保後，係由我暫時保管，
        經己○○、庚○○代為送件，至經理黃嘉欽批准前述6
        件貸款案後，我便替陳裕泰等6人在已用印之對保書上
        ，代為填寫申貸金額及對保時間等內容，至於該6件貸
        款案之借據則由授信承辦人戊○○以電話通知貸款當事
        人陳裕泰等6人後代為填寫」等語，有台灣新竹地方法
        院函檢附甲○○於台北市調查處之筆錄附卷足憑，足認
        甲○○與被告乙○○、壬○○辦理借款及對保時，系爭
        借據及對保書上之金額均係空白，被告所辯，堪予採信
        。又甲○○明知被告乙○○、壬○○並無親屬關係，均
        係庚○○等集團所媒介之貸款戶或所利用之人頭戶，且
        均以2人共同持分之「麗緻天尊」土地建物作為擔保而
        申辦購屋貸款，申貸金額均超過2,000萬元，已逾該分
        行經理授信額度權限2,000萬元，須報請台灣銀行總行
        審核後，方能決定准駁，然該分行經理黃嘉欽、副理陳
        金富、襄理陳瑞椿、領組甲○○無視銀行內部規定，對
        庚○○等人已逾該分行經理授信權限之申貸案件逕予放
        款，違背任務而圖利庚○○等集團成員，涉犯背信、圖
        利、偽造文書等罪嫌，業經台灣新竹方法院檢察署檢察
        官提起公訴，有上開檢察官94年度偵字第6119號、95
        年度偵字第3565號起訴書附卷可稽，由此可見甲○○明
        知被告乙○○、壬○○並非實際申請借貸之人，亦無借
        貸之意思，被告等僅係庚○○集團之人頭戶，並無合意
        借貸金額之必要，被告等既未要求於空白借據載明金額
        即簽名、用印，兩造顯未就任何借款及保證金額與原告
        達成意思表示合致；何況甲○○向被告等辦理借貸及對
        保時，己○○及庚○○僅將「麗緻天尊」房地買賣契約
        書交付甲○○，尚未將申貸書送件予原告，原告銀行亦
        未對被告等進行票信及債信查詢，甲○○係配合己○○
        及庚○○之要求而先辦理對保，均據甲○○於台北市調
        查處供述明確，甲○○向被告等辦理借貸及對保時，原
        告尚未審查應准核貸之金額，甚至尚未收到貸款申請書
        ，原告顯無可能就借貸、保證金額與被告等達成意思表
        示合致。
      (2)證人甲○○雖於本院證稱：「我記得壬○○先到銀行，
        我先幫她對保，而後己○○陪同乙○○到銀行辦理對保
        ，就是請他們來簽名用印，當時是我一個人辦理對保手
        續，借據上借款金額都有寫上去，他們也都知道才簽名
        ，我有跟乙○○說，因為和壬○○負連帶責任，且金額
        這大，如果不想簽的話就不要簽」、「被告乙○○、壬○○同時簽2份借據，1份簽在借款人處，1份簽在保證
        人處」等語（見本院95年11月1日言辯論筆錄），惟證
        人甲○○於本院作證時，仍為原告銀行之受僱人，所為
        迥異於調查處之證述內容，顯屬迥護原告銀行利益之詞
        ，自無可採。另原告大甲分行員工戊○○係辦理放款工
        作，告知被告貸款會撥入戶頭，業經戊○○證述在卷，
        並未另與被告等為借貸金額之合意，亦堪認定。
      (3)按契約之成立，須當事人就契約必要之點，互相為一致
        之意思表示，為民法第153條所明定，借款金額為消借
        貸契約成立必要之點，原告與被告乙○○間並未就消費
        借貸金額達成意思表示合致，已如前述，則系爭消費借
        貸即未成立。再按保證者，謂當事人約定，一方於他方
        之債務人不履行債務時，由其代負履行責任之契約，民
        法第739條定有明文。是以保證契約生效與與否，須以
        主債務之存在為前提，若無主債務之存在，則保證契約
        縱屬已為成立，揆其性質上既屬於從債務之性質，主債
        務既不存在，從債務自無從發生。原告與被告壬○○所
        訂系爭保證契約，係擔保被告乙○○清償系爭消費借貸
        債務，須以系爭消費借貸契約成立為前提，系爭消費借
        貸契約既不存在，系爭保證契約亦不成立。
      (4)從而，原告依消費借貸契約、保證契約請求被告連帶給
        付1,100萬元及利息、違約金，自屬無據，應予駁回。
    (二)系爭消費借貸契約並未成立，被告乙○○受領1,100萬元
      是否為不當得利？原告是否為不法原因而為給付，不得請
      求返還？
      (1)按不當得利須無法律上之原因而受利益，致他人受損害
        。雖有法律上之原因，而其後已不存在者，亦同，民法
        第一百七十九條定有明文。查原告於93年12月30 日撥
        入1,100萬元至被告乙○○於原告大甲分行之000000000
        000號帳戶，為兩造所不爭，則被告受有1,100萬元利益
        ，致原告受有1,100萬元損害。又原告係因系爭借款而
        撥入1, 100萬元予被告乙○○於原告大甲分行之000000
        000000號帳戶，業經載明於系爭借據第1條第1款，原告
        係基於系爭消借貸契約給付被告乙○○1,100萬元，自
        屬無疑。被告否認原告基於消費借貸契約給付1,100萬
        元，委無可採。原告給付被告1,100萬元之原因行為係
        系爭消費借貸契約，而系爭消費借貸契約，自始未成立
        ，已如前述，則原告所為給付即欠缺法律上之原因，被
        告乙○○因此所受利益，致原告受有損害，應構成不當
        得利。被告雖抗辯：原告大甲分行員工黃嘉欽、陳金富
        及甲○○夥同訴外人庚○○、己○○等人，以詐欺、背
        信、偽造文書等罪行，不法侵害被告之財產權，使被告
        二人負擔原本毋庸負擔之債務，原告就其員工出於不法
        原因為給付，不得請求被告返還等語。惟查，原告大甲
        分行員工黃嘉欽、陳金富及甲○○係涉嫌背信、圖利、
        偽造印文等罪嫌，並未涉及詐欺罪嫌，亦無不法侵害被
        告財產權之犯罪事實，有上開檢察官起訴書為憑，又原
        告給付被告乙○○1,100萬元之原因為消費借貸契約，
        並非出於不法侵害被告財產權之犯罪行為，難謂原告之
        給付原因具有不法，被告所辯，洵無可採。
      (2)從而，原告依不當得利法律關係請求被告乙○○給付1,
        100萬元及法定利息，自屬有據，應予准許。
    (三)綜上所述，原告依不當得利法律關係請求被告乙○○給付
      1,100萬元及自起訴狀繕本送達被告翌日即95年7月18日起
      至清償日止，按年息百分之5計算之利息，為有理由，應
      予准許；逾此部分之請求，為無理由，應予駁回。
  五、本件事實認定及判決之結果已臻明確，兩造其餘攻擊防禦
      方法及舉證，經審酌均於判決結果無影響，毋庸一一贅述
      ，附此敘明。
  六、訴訟費用負擔之依據：民事訴訟法第79條。
中    華    民    國    97    年    12    月    2    日
                  民事第四庭    法  官  吳蕙玟
正本係照原本作成。
如對本判決上訴，須於判決送達後20日內向本院提出上訴狀。
中    華    民    國    97    年    12    月    2    日
                                書記官  楊家印


司法院資訊處製作；財團法人民間司法改革基金會備份。
